【裁判字號】    92,簡,263
【裁判日期】    920912
【裁判案由】    勞保
【裁判全文】
臺北高等行政法院簡易判決                           九十二年度簡字第二六三號
    原      告  甲○○
    訴訟代理人  丙○○
    輔  佐  人  乙○○
    被      告  勞工保險局
    代  表  人  廖碧英總經理.
    訴訟代理人  戊○○
                丁○○
右當事人間因勞保事件，原告不服行政院勞工委員會中華民國九十年十二月十四日（
發文日期：九十一年一月二十一日）訴願決定，提起行政訴訟。本院判決如左：
    主  文
原告之訴駁回。
訴訟費用由原告負擔。
    事  實
一、事實概要：原告以彰化縣泥水業職業工會為投保單位，參加勞工保險為被保險人
    。原告以於民國（下同）八十九年九月十八日工作時突感身體不適致急性腦血管
    意外，向被告申請自八十九年九月二十一日至同年十月五日職業災害傷病補償費
    。經被告審查，以其所患係屬普通疾病，乃以九十年二月十六日九十保給字第六
    ○○八七一四號函（下稱原處分）核定所請傷病補償費不予給付，僅同意發給自
    八十九年九月十八日起至同年月二十八日期間之普通疾病補助費新台幣（下同）
    二千七百四十元。原告不服，向勞工保險監理委員會申請審議，亦經該會以九十
    年六月十三日九十保監審字第一一七○號審定書審定申請審議駁回後，原告仍不
    服，提起訴願，嗣經行政院勞工委員會訴願決定駁回，遂提起本件行政訴訟。
二、兩造聲明：
  (一)原告聲明求為判決：
    1.訴願決定、爭議審定及原處分（關於否准後開聲明第二項部分）均撤銷。
    2.被告應作成再給付原告四千四百五十三元之行政處分。
  (二)被告聲明求為判決：如主文所示。
三、兩造之爭點：
    原告所患疾病其促發與作業是否有相當因果關係，而得視為職業病？
  (一)原告主張之理由：
    1.按勞工保險被保險人因執行職務而致傷病審查準則第二十一條規定：「被保險
      人於作業中，因工作當場促發疾病，而該項疾病之促發與作業有相當因果關係
      者，視為職業病。」因此法律定有明文，只要被保險人疾病之促發與作業有相
      當因果關係者，即可視為職業病。據秀傳紀念醫院主治醫師葉宗勳醫師開立之
      診斷書所載，原告之「腦梗塞中風」梗塞於右被殼，位於大腦深部，屬於小血
      管之阻塞，任何狀況皆有機會造成阻塞，不一定須精神或體力負荷增加方可造
      成，如果長時間仰頭或舉手，也會有機會造成梗塞。因此本件原告在工地發生
      「腦梗塞中風」，有可能是長時間仰頭或舉手在做牆壁洗刷工程時，致使血管
      壁剝落造成梗塞。如此原告在工地工作發生「腦梗塞中風」已符合「被保險人
      於作業中，因工作當場促發疾病」之規定；再者，長時間仰頭或舉手在做牆壁
      洗刷工程時，致使血管壁剝落造成梗塞，已符合「該項疾病之促發與作業有相
      當因果關係」之規定。因此本件原告根據「勞工保險被保險人因執行職務而致
      傷病審查準則第二十一條規定」申請職業災害醫療給付，於法並無不符。為何
      被告枉顧被保險人之權益，核定原告所請職災傷病給付不予給付？
    2.查被告核定不予給付之理由，不外乎以下幾點：
      (1)調閱原告於秀傳紀念醫院病歷影本送特約職業病專科醫師審查簽註意見：「
        根據病歷頸部超音波檢查，發現右頸動脈血管硬化、狹窄，本身即容易造成
        腦中風。病發時並沒有超乎尋常、極大工作壓力足以促發中風，故所患屬普
        通疾病。」反駁意見如下：
        「右頸動脈血管硬化、狹窄，本身即容易造成腦中風」跟這次腦中風有關
          嗎？有確切為直接原因嗎？如是，那原告如不出來工作，會造成腦中風嗎
          ？所以於作業中，因工作當場促發疾病，視為職業病，於法並無不符；如
          否，為何被告隨意引用此論點不予給付，是否有枉顧被保險人權益之嫌？
        「病發時並沒有超乎尋常、極大工作壓力足以促發中風」，似乎告訴民眾
          「促發中風」一定要「超乎尋常、極大工作壓力」，那請問原告這次中風
          是如何造成？如是「超乎尋常、極大工作壓力」所引發，符合規定為何不
          予給付；如不是「超乎尋常、極大工作壓力」所引發，為何告訴民眾「促
          發中風」一定要「超乎尋常、極大工作壓力」呢？是否亦有枉顧被保險人
          權益之嫌？
      (2)依行政院勞工委員會職業病認定基準，腦中風之個案必須滿足以下條件，始
        可被認定為職業傷害：「(一)在一個工作班（一般約八小時）的時間內遭受急
        性的，異乎尋常的，例外的壓力，或者這個壓力狀況異乎尋常地超越當事人
        的年齡和一般體能，或在特定工作時間內從事超越平日工作甚多的，不利於
        健康的生理或心理負荷；這個壓力負荷狀況需要客觀、明確、詳實地舉證。
        (二)腦中風必須在遭受壓力後一個合理，短暫的時間內即發生，一般在二十四
        小時內，最長不得超過四十八小時。」反駁意見如下：
        按勞工保險被保險人因執行職務而致傷病審查準則第二十一條規定：「被保
        險人於作業中，因工作當場促發疾病，而該項疾病之促發與作業有相當因果
        關係者，視為職業病。」法律已有明文規定，只要被保險人疾病之促發與作
        業有相當因果關係者，即可視為職業病。為何會有所謂「依本會職業病認定
        基準，腦中風之個案必須滿足以下條件，始可被認定為職業傷害」之版本產
        生？根據中央法規標準法第五條第一項第二款規定，關於人民之權利、義務
        者，應以法律定之。因此關於職業病之認定，勞工保險被保險人因執行職務
        而致傷病審查準則第二十一條已有明文之法律規定，且原告已符合其字義上
        之規定，被告應依法核定所請職災傷病給付。所謂「依本會職業病認定基準
        」之規定顯然已違反中央法規標準法第五條第一項第二款規定，應不予採用
        之。
    3.總之，勞工保險條例為社會保險，亦屬保險契約之性質，因此應適用保險法第
      五十四條第二項之規定：「保險契約之解釋，應探求契約當事人之真意，不得
      拘泥於所用之文字；如有疑義時，以作有利於被保險人之解釋為原則。」望庭
      上基於維護勞工保險被保險人應有權益之考慮，將此錯誤之訴願決定及原處分
      關於被保險人申請職業災害傷病給付部份撤銷。
  (二)被告主張之理由：
    1.按「被保險人因遭遇普通傷害或普通疾病住院診療，不能工作，以致未能取得
      原有薪資，正在治療中者，自不能工作之第四日起，發給普通傷害補助費或普
      通疾病補助費。」「被保險人因執行職務而致傷害或職業病不能工作，以致未
      能取得原有薪資，正在治療中者，自不能工作之第四日起，發給職業傷害補償
      費或職業病補償費，‧‧‧前項因執行職務而致傷病之審查準則，由中央主管
      機關定之。」「普通傷害補償費及普通疾病補助費，均按被保險人平均月投保
      薪資半數發給，每半個月給付一次，以六個月為限。但傷病事故前參加保險之
      年資合計已滿一年者，增加給付六個月。」「職業傷害補償費及職業病補助費
      ，均按被保險人平均月投保薪資百分之七十發給，每半個月給付一次；如經過
      一年尚未痊癒者，其職業傷害或職業病補償費減為平均月投保薪資之半數，但
      以一年為限。」為勞工保險條例第三十三條至第三十六條所明定。又「被保險
      人因執行職務而傷害者，為職業傷害。」「被保險人於作業中，因工作當場促
      發疾病，而該項疾病之促發與作業有相當因果關係者，視為職業病。」亦為勞
      工保險被保險人因執行職務而致傷病審查準則第三條第一項及第二十一條所明
      定。復依行政院勞工委員會八十八年十一月十九日台八十八勞安三字第○○四
      九五○二號函釋：「勞工工作時腦幹出血，是否屬職業災害，應經醫師診斷是
      否為職業上原因引起，再據以論斷」。
    2.查本件經被告訪查略以，原告於八十九年九月十八日受僱做新建農舍之牆壁洗
      石工作，當日上午八點工作，至中午十二點多，當時拿海綿做牆壁洗刷工作，
      忽感左臉無知覺，左上、下肢無力，事故當時由先生及兒子送醫，事故當日工
      作量較少於平日工作量，故並無致精神與體力負荷增加情事。又據秀傳紀念醫
      院函記載原告就診情形略以，原告於八十九年九月十八日至該院急診，主訴中
      午休息時間吃午飯，突感左手乏力。另經被告將秀傳紀念醫院病歷送被告專業
      醫師審查認為：「根據病歷頸部超音波檢查，發現右頸動脈血管硬化、狹窄，
      本身即容易造成腦中風。病發時並沒有超乎尋常、極大工作壓力足以促發中風
      ，故所患屬普通疾病。」據此，被告依法核定原告所請職災傷病給付不予給付
      ，並無不合。次查前開勞工保險被保險人因執行職務而致傷病審查準則第二十
      一條規定，被保險人於作業中，因工作當場促發疾病，得否視為職業病？應予
      以判斷者，係為該項疾病之促發與作業，有否相當因果關係，而因果關係之判
      斷自應有一定之標準，尤其職業病涉及高度醫學專業之認定，是行政院勞工委
      員會經醫學專家擬定判斷標準，自有其必要性，其間並無違反中央法規標準法
      之問題存在。
    理  由
一、本件原分案編號為本院九十一年度訴字第一一四五號，依通常訴訟程序審理，惟
    查本件係因原告不服行政機關所為否准四千四百五十三元傷病補償費而涉訟之事
    件，依行政訴訟法第二百二十九條第一項第二款、第二項之規定，應適用簡易程
    序，茲改為現在之分案編號，並改依簡易程序審理；又本件原已行準備程序，兩
    造並均表明無其他主張及舉證，是本件無再行準備程序或辯論程序之必要，爰不
    經言詞辯論逕予判決，均合先敘明。
二、本件兩造不爭原告於八十九年九月十八日因腦梗塞中風，自同年月日起至同年月
    二十八日住院治療，且至十月五日止均不能工作等情，並有秀傳紀念醫院診斷證
    明書附卷可稽，堪信為真實。
三、按「被保險人因遭遇普通傷害或普通疾病住院診療，不能工作，以致未能取得原
    有薪資，正在治療中者，自不能工作之第四日起，發給普通傷害補助費或普通疾
    病補助費。」「被保險人因執行職務而致傷害或職業病不能工作，以致未能取得
    原有薪資，正在治療中者，自不能工作之第四日起，發給職業傷害補償費或職業
    病補償費，‧‧‧前項因執行職務而致傷病之審查準則，由中央主管機關定之。
    」「普通傷害補償費及普通疾病補助費，均按被保險人平均月投保薪資半數發給
    ，每半個月給付一次，以六個月為限。但傷病事故前參加保險之年資合計已滿一
    年者，增加給付六個月。」「職業傷害補償費及職業病補助費，均按被保險人平
    均月投保薪資百分之七十發給，每半個月給付一次；如經過一年尚未痊癒者，其
    職業傷害或職業病補償費減為平均月投保薪資之半數，但以一年為限。」勞工保
    險條例第三十三條至第三十六條分別定有明文。又按勞工保險被保險人因執行職
    務而致傷病審查準則第一條規定：「本準則依勞工保險條例（以下簡稱本條例）
    第三十四條第二項規定訂定之。」第二條規定：「被保險人因執行職務而致傷病
    之審查，除法令另有規定外，依本準則辦理。」第二十一條規定：「被保險人於
    作業中，因工作當場促發疾病，而該項疾病之促發與作業有相當因果關係者，視
    為職業病。」本件原告所患腦梗塞中風，非職業病種類表所列之職業病，為兩造
    所不爭，是本件之爭執，厥在於原告所患疾病其促發與作業是否有相當因果關係
    ，而得視為職業病？
四、經查：
  (一)按當事人主張有利於己之事實者，就其事實有舉證之責任，民事訴訟法第二百七
    十七條前段定有明文，依行政訴訟法第一百三十六條之規定，上開規定為行政訴
    訟程序所準用。又按人民提起課予義務訴訟請求行政機關作成授益行政處分，係
    在增加自己之權利，依上開之規定，自應就權利發生實體上規定要件最低度事實
    負舉證責任，本件原告主張其所患疾病其促發與作業有相當因果關係，自應就此
    一事實負舉證之責任。
  (二)次按所謂有相當因果關係者，係指條件必須依據經驗法則做客觀判斷，而可認定
    在通常情況下，認為行為與結果有因果關係；反之，假如在一般情況下，雖有此
    條件存在，但並不一定會發生此一結果者，則該條件與結果不相當，而不具因果
    關係。就此，被告依行政院勞工委員會所制訂之職業病認定基準，以急性腦血管
    疾病之個案必須滿足以下條件，始可被認定為職業傷害：「(一)在一個工作班（一
    般約八小時）的時間內遭受急性的，異乎尋常的，例外的壓力，或者這個壓力狀
    況異乎尋常地超越當事人的年齡和一般體能，或在特定工作時間內從事超越平日
    工作甚多的，不利於健康的生理或心理負荷；這個壓力負荷狀況需要客觀、明確
    、詳實地舉證。(二)腦中風或心肌梗塞必須在遭受壓力後一個合理，短暫的時間內
    即發生，一般在二十四小時內，最長不得超過四十八小時。」，本院認屬適當。
  (三)查本件原告每日工作的內容為負責牆壁洗石，原告亦不主張其需耗費大量精神與
    體力，則依上開認定基準，原告在事故發生前，並未遭受急性的，異乎尋常的，
    例外的壓力，或在特定工作時間內從事超越平日工作甚多的，不利於健康的生理
    或心理負荷之工作，是本件原告所患實難謂與其工作間有相當因果關係。
五、綜上所述，原告之主張，均無可採。原處分就原告所申請之八十九年九月十八日
    至同年月二十八日普通疾病傷病補助費予以核准，就系爭原告所申請逾該部分給
    付之職業災害傷病補償費予以否准，認事用法，尚無違誤，爭議審定及訴願決定
    遞予維持，亦無不合，原告訴請撤銷訴願決定、爭議審定及原處分關於上開否准
    部分，判命被告應按職業病核給傷病給付，於法無據，應予駁回。
據上論結，本件原告之訴為無理由，爰依行政訴訟法第九十八條第三項前段，判決如
主文。
中    華    民    國    九十二      年      九        月      十二      日
                 臺 北 高 等 行 政 法 院   第 一 庭
                                         法  官  王  碧  芳
右為正本係照原本做成。
本件以訴訟事件所涉及之法律見解具有原則性者為限，始得於本判決送達後二十日內
向本院提出上訴狀並表明上訴理由（須按他造人數附繕本）且經最高行政法院許可後
方得上訴。
中      華      民      國    九十二    年      九      月     十二     日
                                         法院書記官 鄭 聚 恩


司法院資訊處製作；財團法人民間司法改革基金會備份。
